【裁判字號】    97,勞上易,21
【裁判日期】    970917
【裁判案由】    損害賠償
【裁判全文】
臺灣高等法院高雄分院民事判決        97年度勞上易字第21號
上  訴  人  乙○○
訴訟代理人  李錦臺律師
            陳奕全律師
            許清連律師
被上訴人    瑞欽有限公司
法定代理人  甲○○○
訴訟代理人  林伯祥律師
            王銘鈺律師
上列當事人間請求損害賠償事件，上訴人對於民國97年4 月30日
臺灣高雄地方法院96年度勞訴字第2 號第一審判決提起上訴，本
院於民國97年9 月3 日言詞辯論終結，判決如下：
    主  文
上訴駁回。
第二審訴訟費用由上訴人負擔。
    事實及理由
一、本件上訴人主張：上訴人自民國92年2 月17日起受僱於被上
    訴人，擔任沖床作業員，負責操作沖床機，此類機器須同時
    按下左右兩側按鈕，模具始能落下，於92年12月24日，被上
    訴人所設置之機型「OCP-160 」沖床機（下稱系爭沖床機）
    故障，無法安全操作，竟在未妥為維護與檢視之情形下，受
    僱於被上訴人擔任班長之戴仁員即指示上訴人操作系爭沖床
    機，於上訴人以左手按壓系爭沖床機左側按鈕時，機具旋即
    落下，致上訴人之右手第2 、3 、4 根手指遭截斷，因而減
    損勞動能力50% ，此非可歸責於上訴人之事由致身體受到傷
    害，依民法第487 條之1 規定，被上訴人自應負損害賠償責
    任。又上訴人係51年9 月16日生，自92年12月24日起算至退
    休年齡60歲止，尚有約20年之勞動年數，以上訴人92年度之
    薪資所得新台幣（下同）215,243 元計算，上訴人所減少之
    勞動能力損失如後附霍夫曼計算表所示，合計金額為1,519,
    199 元，經扣除其已請領之勞工保險傷病給付38,003元及殘
    廢給付329,400 元後，尚得請求1,151,796 元（計算式:1,5
    19,199元－38,003元－329,400 元＝1,151,796 元），茲僅
    請求其中之1,112,717 元。為此，爰依民法第487 條之1 及
    民法第193 條規定提起本件訴訟等語。聲明求為判決：(一)被
    上訴人應給付上訴人1,112,717 元，及自上訴人96年9 月3
    日民事準備書(三)狀送達翌日起至清償日止按週年利率5%計算
    之利息。(二)願供擔保請准宣告假執行。
二、被上訴人則以：上訴人於87年12月起至89年8 月間雖曾受僱
    於被上訴人，惟自92年2 月21日起係受僱於訴外人昱欽科技
    股份有限公司（下稱昱欽公司），並由昱欽公司支付薪資及
    為其投保勞工保險，兩造間並無僱傭關係存在。縱認上訴人
    受僱於被上訴人，惟被上訴人自92年2 月間起至93年5 月間
    止，均有定期舉辦員工安全教育訓練，一再囑咐員工需以雙
    手操作沖床機，不得將之切換為單手操作模式，更不得把手
    伸入機台內，上訴人每次都有出席參與訓練課程，應知悉系
    爭沖床機之安全操作程序，竟違反規定而擅自變更為單手操
    作模式，且未使用夾具，即逕將右手伸入機台，致發生本件
    意外事故。又被上訴人每星期均派人檢查系爭沖床機，於事
    故發生前後之檢查維修並未發現有問題，本件意外事故之發
    生，純係上訴人操作不當所引起，係可歸責於上訴人，被上
    訴人並無過失，上訴人自不得依民法第487 條之1 之規定，
    請求被上訴人公司賠償，如認被上訴人應負賠償責任，則上
    訴人操作不當係本件事故發生之主因，與有過失。另上訴人
    之請求權已罹於2 年時效，被上訴人自得拒絕給付等語置辯
    。並答辯聲明求為判決：(一)上訴人之訴駁回。(二)如受不利判
    決，願以現金或等值之銀行無記名可轉讓定期存款存單供擔
    保，請准宣告免為假執行。
三、原審為上訴人敗訴之判決，上訴人不服，提起上訴。上訴聲
    明求為判決：(一)原判決廢棄。(二)被上訴人應給付上訴人1,11
    2,717 元，及自上訴人96年9 月3 日民事準備書(三)狀繕本狀
    送達翌日起至清償日止按週年利率5%計算之利息。被上訴人
    則答辯聲明求為判決: 駁回上訴。
四、兩造不爭執事項如下:
  (一)上訴人於87年12月8 日起至89年8 月3 日期間，係由被上訴
    人為其向勞工保險局投保勞工保險；自92年2 月21日起至95
    年7 月18日止，係由訴外人昱欽公司為上訴人投保勞工保險
    。而被上訴人與昱欽公司之營業場所係在同一處所。
  (二)上訴人於92年12月24日操作系爭沖床機時，未以兩手按壓機
    器左、右兩側按鈕，而係以單手按壓機器左側按鈕，致上訴
    人伸入壓模內之右手遭落下之模具碾壓，右手第2 、3 、4
    根手指遭截斷，其勞動能力因而減少一半。
  (三)上訴人於92年之年所得為215,243 元，兩造合意上訴人每月
    薪資以18,000元計算。
  (四)上訴人於本件事故發生後，已領取勞工保險傷病給付38,003
    元及殘廢給付329,400 元。
五、兩造爭執事項如下: (一)兩造間有無僱傭關係存在？(二)上訴人
    依民法第487 條之1 第1 項請求被上訴人給付減少勞動能力
    之損失，有無理由？上訴人之請求權是否已罹於時效？(三)被
    上訴人如應負損害賠償責任，則上訴人得請求之金額為何？
    茲就此爭執點分述如下:
（一）兩造間有無僱傭關係存在？
    1.查，於92年2 月17日與上訴人簽訂試用勞動契約書者係被
      上訴人，上訴人之薪資袋上亦記載「瑞欽有限公司、員工
      姓名乙○○」，且上訴人自92年度至95年度之「直接人員
      考核表」上係記載被上訴人「瑞欽有限公司」等情，有兩
      造就其真正不爭執之試用勞動契約、薪資袋（其上記載「
      瑞欽有限公司、員工姓名乙○○」）、直接人員考核表等
      在卷可稽（見原審卷第214 頁215 頁中間、第109 至111
      頁、第167 頁至第173 頁），足見上訴人係受僱於被上訴
      人，否則被上訴人焉會與上訴人簽訂試用勞動契約書、核
      發薪資予上訴人及對上訴人為考核? 又證人即受僱於被上
      訴人擔任班長之戴仁員於原審結證稱：伊知道上訴人曾受
      雇於被上訴人，離職後，又回到被上訴人公司任職，本件
      意外事故發生時，伊係擔任班長，與上訴人是同事關係等
      語明確（見原審卷第200 頁、第203 頁），是上訴人確係
      受僱於被上訴人而非昱欽公司乙節，應堪認定。另證人即
      被上訴人之員工何茂昌雖於原審證稱：瑞欽公司之負責人
      是伊母親，伊姐姐說是以昱欽公司的名義僱用上訴人云云
      （見原審卷第207 頁），惟證人何茂昌上開所為之上開證
      述係聽聞自其姐姐，而非親眼目睹上訴人受僱之過程，且
      其為被上訴人法定代理人之子，其證詞恐有偏頗之虞，是
      其證詞，尚難採為有利於被上訴人之證據。
    2.次查，自92年2 月21日起至95年7 月18日止，雖係由訴外
      人昱欽公司為上訴人投保勞工保險，惟兩造間自92年2 月
      17日起已有僱傭關係存在，已如前述，而雇主為受僱人投
      保勞工保險並非僱傭契約成立之要件，故被上訴人有無替
      上訴人投保勞工保險或被上訴人以昱欽公司之名義為上訴
      人投保，對兩造間已成立之僱傭關係均不生影響，是尚難
      憑勞工保險卡遽認定上訴人與昱欽公司間有僱傭關係存在
      ，被上訴人主張係由昱欽公司為上訴人投保勞工保險，故
      上訴人係受僱於昱欽公司云云，不足採信。
    3.綜上，上訴人自92年2 月17日起即受僱於被上訴人，兩造
      間有僱傭關係存在乙節，應堪認定。
（二）上訴人依民法第487 條之1 第1 項請求被上訴人給付減少
      勞動能力之損失，有無理由？上訴人之請求權是否已罹於
      時效？
    1.按受僱人服勞務，因非可歸責於自己之事由，致受損害者
      ，得向僱用人請求賠償，民法487 條之1 第1 項定有明文
      。是受僱人依此規定請求僱用人賠償時，需該受損害之事
      由非可歸責於自己之事由始可。
    2. 茲本件首應審究者為本件事故之發生是否可歸責於上訴
       人?經查:
     證人戴仁員於原審結證稱：新進人員進來未久，被上訴
       人就會對新進人員進行安全訓練，上訴人有參加安全訓
       練講習，平時亦會進行安全訓練，告知操作沖床機時，
       小東西要拿進去機器裡面要使用安全夾而不能用手，大
       型物品可以用手拿，但一定要用雙手去按壓按鈕，以免
       被夾到，系爭沖床機有單手操作功能，但被上訴人規定
       只能用雙手操作，架模具之員工亦會檢查是否設定在雙
       手操作之狀態，而品管與班長巡視時，若看見員工將沖
       床機切換為單手操作，亦會將之切換為雙手操作功能等
       語（見原審卷第200 至202 頁），且被上訴人於92年2
       月26日曾對新進之上訴人進行安全訓練，要求其切勿將
       手伸進機台內等情，有訓練出席記錄在卷可參（見原審
       卷第51頁），被上訴人另於92年4 月2 日、同年6 月11
       日、同年6 月18日及同年10月1 日舉辦沖壓教育訓練座
       談，上訴人亦有出席參加，有上訴人及其他員工簽名之
       訓練出席記錄及上課之照片在卷可稽（見原審卷第53頁
       至第62頁），足見上訴人曾參加被上訴人所舉辦之安全
       教育訓練講習，當知應以雙手操作系爭沖床機，不得單
       手操作，且不能將手伸進機台內，以維護安全等情，應
       堪認定。
     上訴人主張伊未參加安全教育訓練，訓練出席記錄表上
       「乙○○」之簽名非伊所親簽云云，惟本院以肉眼比對
       上開訓練出席紀錄表上「乙○○」之簽名筆跡，與上訴
       人於原審當庭書立之「乙○○」簽名結果（上訴人書寫
       之筆跡，見原審卷第212 頁），認二者字跡之比劃、勾
       勒、運筆均極為相似，二者字跡應係出自於同一人之筆
       跡，且證人戴仁員於原審結證稱：上訴人有參加安全教
       育訓練，參加安全教育訓練人員都要簽名，不可代簽等
       情（見原審卷第204 至205 頁），故上開訓練出席紀錄
       表上「乙○○」之簽名應係上訴人所親簽，堪予認定，
       是上訴人所為之上開主張，尚難採信。又上訴人主張：
       因被上訴人擅自修改系爭沖床機之操作功能，且因系爭
       沖床機老舊、故障，其以左手按壓按鈕時，機具才會落
       下，致其受傷云云，為被上訴人所否認。查，證人戴仁
       員於原審證稱: 操作機器前，都會保養打油，並啟動機
       台檢查是否順暢，架模的員工也會檢查是否為雙手操作
       狀態，系爭沖床機並未發生故障等情（見原審卷第202
       頁、第204 頁），足見系爭沖床機並無上訴人所稱有故
       障之情形。另系爭沖床機具確實具有單雙手操作切換功
       能，而非被上訴人公司擅自改造乙情，有系爭沖床機說
       明書安全篇及操作篇記載記載：「選擇雙手操作時，左
       、右手必須0.2 秒內同時按下，沖床即可動作」、「本
       機備有左手、右手、腳踏之操作選擇」等語可證（見原
       審卷第308 至310 頁），而勞工安全相關法令並未禁止
       雇主使用具有單雙手操作切換功能之沖床機，亦有行政
       院勞工委員會函在卷可參（見原審卷第265） ，此外，
       上訴人未能舉證證明被上訴人有擅自修改系爭沖床機之
       操作功能及系爭沖床機有故障之情形，故上訴人主張因
       被上訴人擅自修改系爭沖床機之操作功能，且因系爭沖
       床機故障，致機具落下而使其受傷云云，不足採信。
     又上訴人既明知系爭沖床機之正常安全操作模式，需以
       雙手按壓該機器兩側之按鈕，且不得將手伸入機台內，
       以免手遭機具夾到，苟其按照上開正常操作程序，以雙
       手按壓按鈕，且未將右手伸入機台內，其第2 、3 、4
       根手指當不致遭機具截斷，故本件事故之發生，應係上
       訴人之過失所致，當可歸責於上訴人，上訴人自不得依
       民法487 條之1 第1 項規定，請求被上訴人賠償其損害
       。
    3.上訴人既不得依民法487 之1 第1 項之規定，請求被上訴
      人賠償其損害，則對於上訴人之請求權是否已罹於時效?
      及上訴人得請求之金額為何？等爭執點，自毋庸再論述，
      併此明。
六、綜上所述，上訴人依民法487 之1 第1 項之規定，請求被上
    訴人給付減少勞動能力損失1,112,717 元及自上訴人96年9
    月3 日民事準備書(三)狀送達翌日起至清償日止，按週年利率
    5%計算之利息，為無理由，不應准許。其假執行之聲請亦失
    所附麗，應併予駁回。原審為上訴人敗訴之判決，及駁回其
    假執行之聲請，並無不合。上訴意旨指摘原判決不當，求予
    廢棄改判，為無理由，應予駁回。
七、據上論結，本件上訴為無理由，依民事訴訟法第449 條第1
    項、第78條，判決如主文。
中    華    民    國    97    年    9    月    17    日
                            勞工法庭
                                審判長法官  張國彬
                                法      官  吳登輝
                                法      官  鄭月霞
以上正本證明與原本無異。
本件不得上訴。
中    華    民    國    97    年    9    月    17    日
                                書  記  官  吳新貞


司法院資訊處製作；財團法人民間司法改革基金會備份。
